# A arguição de descumprimento de preceito fundamental, o que foi ? {#sec-adpf}

```{r, setup-adpfs, include=FALSE}
library(ggplot2)
library(survival)
library(survminer)
library(gt)
library(decJ)

knitr::opts_chunk$set(
  warning = FALSE, error = FALSE, message = FALSE,
  fig_width = 12,
  fig_height = 8,
  fig_dpi = 600,
  echo = FALSE
)

cores <- c("#D9523F", "#D1CFC2", "#ACBCCC", "#588383", "#AA6F4E", "#8898A1")

clean_processos <- readRDS('DATA/CLEAN/clean_processos.rds')
clean_decisoes <- readRDS('DATA/CLEAN/clean_decisoes.rds')
adpf_rec <- readRDS('DATA/MISC/adpf_rec.rds')
```

A intensidade da judicialização da política no Brasil pode ser diretamente aferida pela análise do volume de ações de controle concentrado de constitucionalidade ajuizadas no Supremo Tribunal Federal (STF). Instrumentos como a Ação Direta de Inconstitucionalidade (ADI), a Ação Declaratória de Constitucionalidade (ADC), a Ação Direta de Inconstitucionalidade por Omissão (ADO) e, notadamente, a Arguição de Descumprimento de Preceito Fundamental (ADPF) constituem os principais canais pelos quais questões políticas são submetidas a um veredito sobre sua compatibilidade com a Constituição. Desde a promulgação da Carta de 1988, um total de 8.355 ações dessa natureza foram propostas, evidenciando a consolidação do STF como uma arena de disputas de alta relevância.

A distribuição dessas ações, contudo, não é homogênea ao longo do tempo. Conforme ilustra o panorama quantitativo, o período de 2014 a 2024 se destaca por uma escalada sem precedentes no número de processos, com um ápice em 2021. Essa variação anual não é um dado isolado; ela pode refletir a conjuntura política do país. Períodos de maior conflito, marcados por eventos como a Operação Lava Jato, o impeachment presidencial e a pandemia de COVID-19, sugerem que o STF foi instado a atuar como árbitro em disputas cruciais entre atores políticos e sobre a condução de políticas públicas.

Dentro deste universo de ações, este capítulo se debruça especificamente sobre a Arguição de Descumprimento de Preceito Fundamental. A ADPF se destaca como um instrumento de particular interesse devido à sua crescente utilização e flexibilidade para contestar não apenas leis, mas um vasto leque de atos do poder público, incluindo omissões. O objetivo é, portanto, realizar uma análise aprofundada do que representou a ADPF nos últimos dez anos, investigando os padrões de seu ajuizamento, os temas veiculados e, principalmente, os fatores que determinam a longevidade de sua tramitação no Tribunal.

Desde a promulgação da Constituição de 1988 foram ajuizadas 8355 ações de controle concentrado, distribuídas heterogeneamente ao longo do período. A @fig-3 abaixo representa o número de ações de controle concentrado ajuizadas por ano, o período destacado em laranja se refere ao recorte temporal desta pesquisa (2014-2024) e a linha cinza a tendência:

```{r, fig-3, echo=FALSE}
#| fig-cap: "Número de ações de controle concentrado ajuizadas desde 1988 no Supremo Tribunal Federal"
#| fig-width: 12
#| fig-height: 8
#| fig-dpi: 600

clean_processos |>
  # seleciona as colunas
  dplyr::select(classe, numero, data_autuacao) |>
  # deixa apenas as colunas únicas
  dplyr::distinct() |>
  dplyr::mutate(
    # cria uma coluna para indicar se a ação está ou não no recorte de pesquisa (2014-2024)
    recorte = ifelse(lubridate::year(data_autuacao) >= 2014 & lubridate::year(data_autuacao) <= 2024, "1", "0"),
    # cria uma coluna com o ano
    ano = lubridate::year(data_autuacao)
  ) |> 
  dplyr::group_by(ano) |> 
  dplyr::mutate(n = dplyr::n()) |>
  dplyr::ungroup() |>
  dplyr::select(ano, n, recorte) |>
  dplyr::distinct() |>
  ggplot(aes(x = ano, y = n)) +
  geom_col(aes(fill = recorte)) +
  geom_smooth(se = FALSE, color = cores[6]) +
  scale_fill_manual(
    breaks = NULL,
    values = c("1" = cores[5], "0" = cores[4])
  ) +
  scale_x_continuous(
    breaks = seq(1988, lubridate::year(Sys.Date()), by = 4)
  ) +
  scale_y_continuous(
    expand = c(0,0),
    limits = c(0,600)
  ) +
  labs(
    y = "Número de Processos",
    x = "Ano"
  ) +
  decJ::theme_decJ(y_num = TRUE)

decJ::save_decJ("PLOT/figura_3", l = 24, dpi = 300)
```

O período de 1988 à 2013 apresenta um crescimento gradual e não linear com pico entre 2003-2004 seguido de um vale. A linha de tendência suavizada confirma esse movimento ascendente, indicado que, apesar das flutuações anuais, o recurso ao Judiciário se consolida de forma consistente nas duas primeiras décadas de redemocratização.

A partir de 2014, o podemos perceber uma escalada no número de processos, tendo seu ápice em 2021. Os anos que sucederam 2014 foram marcados pela Operação Lava Jato, Impeachment da ex-Presidente Dilma Roussef, COVID-19, etc., sugerindo que o Supremo Tribunal Federal passou a ser arbitrado não apenas sobre a constitucionalidade das leis, mas sobre decisões políticas cruciais e disputas entre atores políticos e condução de políticas públicas. Por fim, o segmento final do gráfico induz um novo regime com a queda abrupta no número de processos retornando a patamares anteriores à 2019. 

Corroborando a relevância desses números, um estudo de Nunes (2022) aponta que, entre 1º de janeiro de 2019 e 30 de dezembro de 2022, durante o governo Bolsonaro, foram ajuizadas 262 ADI por partidos políticos perante o STF. A comparação desse dado específico com o total de ADI recebidas pelo tribunal pode revelar a proporção da judicialização que é diretamente impulsionada por atores políticos partidários. 

A variação anual no número de ações, portanto, não é um dado isolado. Ela pode refletir a conjuntura política – períodos de maior conflito tendem a gerar mais demandas judiciais – assim como estratégias específicas dos atores envolvidos, como o uso mais intenso do judiciário pela oposição para contestar ações governamentais. 

A análise gráfica permite identificar momentos de intensificação (picos) ou retração (vales) na propositura de ações judiciais. A correlação desses movimentos com eventos políticos significativos – como eleições, crises institucionais, mudanças de governo, escândalos de corrupção ou pandemias – é crucial para compreender a dinâmica da judicialização.

Dentre as ações de controle concentrado previstas no sistema de revisão judicial, destaca-se a arguição de descumprimento de preceito fundamental. A ADPF foi prevista na Constituição Federal de 1988 desde a sua promulgação, mas apenas passou a ser utilizada após a Lei nº 9.882/1999, e a sua criação preencheu lacunas que permitiu exercer o controle de constitucionalidade sobre atos que estavam, até então, descobertos do controle – como leis municipais ou ainda normas pré-constitucionais. Diante disso, a ADPF foi desenhada como uma ação subsidiária e genérica, destinada a evitar ou reparar lesão a preceito fundamental, resultante de ato do poder público.

Um dos traços marcantes da ADPF é a opção do constituinte e do legislador por não fornecer um rol taxativo do que seriam os "preceitos fundamentais". Essa indeterminação conceitual transferiu para a doutrina e, principalmente, para a jurisprudência do STF, a tarefa de densificar o conteúdo desta expressão. O Tribunal consolidou o entendimento de que preceitos fundamentais não se limitam aos princípios fundamentais expressos nos artigos 1º a 4º da Constituição, nem se confundem exclusivamente com as cláusulas pétreas do artigo 60, § 4º. O conceito é mais amplo, abrangendo um espectro de normas que formam a "espinha dorsal" da Constituição e que lhe conferem identidade e estrutura. Incluem-se nesta categoria os direitos e garantias individuais e coletivos, os princípios sensíveis que estruturam a federação, e as normas que definem a organização essencial do Estado Democrático de Direito. Esta concepção aberta é o que confere ao instituto sua vitalidade, permitindo sua adaptação a novas e imprevistas controvérsias constitucionais, como demonstrado em julgamentos complexos que abordaram desde direitos reprodutivos até o reconhecimento de novas entidades familiares.

A flexibilidade conceitual, no entanto, revela-se uma característica de dupla face. Por um lado, ela arma o STF com uma ferramenta potente e adaptável para proteger o núcleo da Constituição contra ameaças que o legislador de 1999 não poderia prever. Casos como a ADPF 132 e a ADPF 54 só foram possíveis porque o Tribunal pôde enquadrar as questões subjacentes como violações a preceitos de dignidade e liberdade, mesmo sem uma menção explícita na lei. Por outro lado, essa mesma abertura é a fonte das críticas de uso político da ação.  A ausência de um critério rígido permite que uma vasta gama de controvérsias seja levada ao STF sob o manto da violação de um preceito fundamental, alimentando acusações de que o Tribunal estaria extrapolando suas funções e atuando como um legislador positivo.

O artigo 1º da Lei 9.882/99 define um objeto vasto e, por sua natureza subsidiária, residual para a ADPF: "evitar ou reparar lesão a preceito fundamental, resultante de ato do Poder Público". A jurisprudência do STF tem interpretado a expressão "ato do Poder Público" de forma extremamente ampla, consolidando a ADPF como um instrumento polivalente que alcança hipóteses não cobertas pelas demais ações de controle concentrado. Seu objeto pode incluir: 

a)	Leis ou atos normativos municipais: Diferentemente da ADI, cujo escopo se restringe a normas federais e estaduais, a ADPF firmou-se como o instrumento por excelência para o controle concentrado da constitucionalidade de normas municipais em face da Constituição Federal.   
b)	Direito pré-constitucional: A ADPF pacificou uma longa controvérsia doutrinária ao se estabelecer como a via adequada para a análise da recepção (ou não recepção) de leis e atos normativos anteriores à Constituição de 1988. O julgamento da ADPF 130, que declarou a não recepção da Lei de Imprensa de 1967, é o exemplo dessa função.  

c)	Atos não-normativos e de efeitos concretos: A ação pode ser utilizada para questionar atos administrativos, decisões judiciais (desde que não transitadas em julgado) e outros atos do poder público que, embora desprovidos de caráter normativo geral e abstrato, causem lesão a preceito fundamental. 

d)	Controvérsia constitucional relevante: O parágrafo único do artigo 1º da lei também prevê o cabimento da ADPF para dirimir "controvérsia constitucional relevante" sobre a aplicação de normas, o que evidencia seu papel na pacificação da jurisprudência nacional e na garantia da segurança jurídica, evitando decisões conflitantes em diferentes instâncias do Judiciário. 

Essa amplitude de objeto posiciona a ADPF como a ferramenta final de unificação do ordenamento jurídico sob a égide da Constituição de 1988. Enquanto a ADI e a ADC possuem um escopo limitado a leis federais e estaduais editadas após a Constituição, a ADPF foi desenhada para preencher todas as lacunas remanescentes. Isso significa que, enquanto a ADI realiza uma fiscalização prospectiva do ordenamento, a ADPF promove uma depuração completa, alcançando todo o acervo legislativo e de atos do poder público, independentemente de sua origem federativa ou de sua data de edição. 

Dessa forma, a ADPF não é apenas mais uma ação de controle, mas o mecanismo que assegura a supremacia da Constituição de 1988 sobre todo o direito brasileiro, consolidando o poder do STF como seu guardião final.

O requisito mais controverso e definidor da ADPF é o princípio da subsidiariedade, cravado no artigo 4º, § 1º, da Lei 9.882/99: "Não será admitida arguição de descumprimento de preceito fundamental quando houver qualquer outro meio eficaz de sanar a lesividade". Este princípio confere à ADPF um caráter residual. O Supremo Tribunal Federal tem reiteradamente afirmado que a existência de um meio processual alternativo e idôneo – como a Ação Direta de Inconstitucionalidade (ADI), a Ação Declaratória de Constitucionalidade (ADC), a Ação Direta de Inconstitucionalidade por Omissão (ADO) ou mesmo a Reclamação Constitucional – impede o conhecimento da ADPF. 

A análise da "eficácia" do meio alternativo é realizada pelo Tribunal em termos de sua capacidade de resolver a controvérsia constitucional de forma ampla, geral e imediata, com a mesma força e abrangência que uma decisão em ADPF.   

A aplicação deste princípio pelo STF é alvo de críticas e controvérsia reside na definição do que constitui um "meio eficaz". Uma interpretação excessivamente literal do dispositivo poderia, em tese, inviabilizar completamente a ADPF, pois no sistema jurídico brasileiro o controle difuso de constitucionalidade, exercido incidentalmente em qualquer ação judicial, é sempre um meio disponível para questionar a validade de um ato perante a Constituição. A discussão se aprofundou com a introdução do instituto da repercussão geral, que também visa à pacificação de teses constitucionais com efeitos que transcendem o caso concreto, gerando um debate sobre a sobreposição de funções e a necessidade de repensar o papel residual da ADPF.

A jurisprudência vacilante e a aplicação por vezes rigorosa da subsidiariedade revelam uma tensão fundamental: por um lado, a ADPF foi criada para ser a mais potente ferramenta de defesa da Constituição; por outro, o STF a maneja com extrema cautela, muitas vezes preferindo não atuar se houver qualquer outra porta processual aberta, mesmo que mais estreita. Na prática, o princípio da subsidiariedade transcende sua função de mero requisito processual para operar como uma válvula de controle institucional. Por meio dele, o STF gerencia ativamente seu próprio poder e sua pauta de julgamentos.

Os dados mostram que, desde a sua regulamentação, já foram ajuizadas 1217 ADPF. A @fig-4 abaixo mostra a distribuição de ADPF ao longo do tempo, com destaque do período de estudo de 2014 a 2024 e linha de tendência:

```{r, fig-4}
#| fig-cap: "Número de Arguição de Descumprimento de Preceito Fundamental ajuizadas por ano"
#| fig-width: 12
#| fig-height: 8
#| fig-dpi: 600
#| echo: false

clean_processos |>
  # seleciona as colunas
  dplyr::select(classe, numero, data_autuacao) |>
  dplyr::filter(classe == "ADPF") |>
  # deixa apenas as colunas únicas
  dplyr::distinct() |>
  dplyr::mutate(
    # cria uma coluna para indicar se a ação está ou não no recorte de pesquisa (2014-2024)
    recorte = ifelse(lubridate::year(data_autuacao) >= 2014 & lubridate::year(data_autuacao) <= 2024, "1", "0"),
    # cria uma coluna com o ano
    ano = lubridate::year(data_autuacao)
  ) |> 
  dplyr::group_by(ano) |> 
  dplyr::mutate(n = dplyr::n()) |>
  dplyr::ungroup() |>
  dplyr::select(ano, n, recorte) |>
  dplyr::distinct() |>
  ggplot(aes(x = ano, y = n)) +
  geom_col(aes(fill = recorte)) +
  geom_smooth(se = FALSE, color = cores[6]) +
  scale_fill_manual(
    breaks = NULL,
    values = c("1" = cores[5], "0" = cores[4])
  ) +
  scale_x_continuous(
    breaks = seq(1988, lubridate::year(Sys.Date()), by = 4)
  ) +
  scale_y_continuous(
    expand = c(0,0),
    limits = c(0,200)
  ) +
  labs(
    y = "Número de Processos",
    x = "Ano"
  ) +
  decJ::theme_decJ(y_num = TRUE)

decJ::save_decJ("PLOT/figura_4", l = 24, dpi = 300)
```

Nota-se que a ADPF foi uma ação de controle pouco utilizada inicialmente, mas que, ao longo do tempo, recebeu atenção dos legitimados para a sua proposição. No primeiro período de 2000 a 2014, observa-se um volume de ações relativamente baixo e estável, as flutuações anuais são modestas, e raramente ultrapassando a marca de 40 processos. A partir de 2015, o cenário muda completamente, atingindo picos de mais de 150 processos em 2021. A curva de tendência coincide com o período de pandemia e Governo Bolsonaro (2019-2022). Após o ápice, a análise para os anos subsequentes revela um movimento de arrefecimento, com uma queda considerável no número de ajuizamentos. Contudo, os patamares de 2022 a 2024, embora menores que o pico, permanecem significativamente superior à média do período anterior a 2016.  Isso pode indicar o estabelecimento de um “novo normal” na utilização da ADPF.

O uso crescente da ADPF pode indicar tanto uma maior conscientização dos atores jurídicos e políticos sobre seu potencial quanto uma percepção de que outros instrumentos processuais ou os canais políticos tradicionais são insuficientes para lidar com certas violações de direitos ou impasses institucionais. A ADPF permite contestar não apenas leis ou atos normativos específicos, mas também atos do poder público de natureza diversa, incluindo omissões ou um conjunto de atos que, cumulativamente, gerem lesão a preceito fundamental. Um aumento no número de ADPFs pode sugerir que os problemas levados ao STF são cada vez mais de natureza estrutural ou difusa, transcendendo a simples inconstitucionalidade de uma lei ou ato normativo.

A pandemia não apenas gerou novas demandas por direitos (como acesso a leitos, medicamentos e vacinas), mas também expôs e intensificou tensões federativas preexistentes. A ausência de uma coordenação nacional clara e a divergência de posturas entre o governo federal e os governos estaduais e municipais levaram a uma profusão de conflitos que desaguaram no STF, que atuou como árbitro dessas disputas. Decisões sobre a autonomia de instituições federais de ensino para exigir comprovante de vacina, contrariando diretrizes do Ministério da Educação, ou a suspensão de atos da FUNAI que negavam proteção a terras indígenas não homologadas durante a crise sanitária, são exemplos dessa mediação de conflitos verticais (entre o governo federal e outros entes ou instituições) e horizontais (entre diferentes políticas públicas) pelo Supremo.

Observado o crescimento no número de ADPF ajuizadas por ano, é possível verificar quais ramos do direito e assunto estão sendo discutidos nessas ações:

```{r, fig-5}
#| fig-cap: "Dez principais ramos do direito (a) e assuntos (b) das Arguições de Descumprimento de Preceito Fundamental ajuizadas entre 2014-2024"
#| fig-subcap: 
#|   - "Ramo do Direito"
#|   - "Assunto Relacionado"
#| fig-width: 12
#| fig-height: 8
#| fig-dpi: 600
#| echo: false
#| layout-ncol: 2

clean_processos |>
  dplyr::select(classe, numero, ramo_do_direito, data_autuacao) |>
  dplyr::filter(classe == "ADPF", lubridate::year(data_autuacao) >= 2014 & lubridate::year(data_autuacao) <= 2024) |>
  dplyr::select(-data_autuacao) |>
  dplyr::distinct() |>
  dplyr::group_by(ramo_do_direito) |>
  dplyr::summarise(n = dplyr::n()) |> 
  tidyr::drop_na() |> 
  dplyr::slice_max(n = 10, order_by = n) |>
  ggplot(aes(x = n, y = reorder(ramo_do_direito, n))) +
  geom_col(fill = cores[4]) +
  scale_x_continuous(expand = c(0,0), limits = c(0,870)) +
  labs(
    x = "Número de Processos",
    y = "Ramo do Direito"
  ) +
  decJ::theme_decJ(x_num= TRUE)

clean_processos |>
  dplyr::select(classe, numero, assunto_relacionado, data_autuacao) |>
  dplyr::filter(classe == "ADPF", lubridate::year(data_autuacao) >= 2014 & lubridate::year(data_autuacao) <= 2024) |>
  dplyr::select(-data_autuacao) |>
  dplyr::distinct() |>
  dplyr::group_by(assunto_relacionado) |>
  dplyr::summarise(n = dplyr::n()) |> 
  tidyr::drop_na() |> 
  dplyr::slice_max(n = 10, order_by = n) |>
  ggplot(aes(x = n, y = reorder(assunto_relacionado, n))) +
  geom_col(fill = cores[4]) +
  scale_x_continuous(expand = c(0,0), limits = c(0,870)) +
  labs(
    x = "Número de Processos",
    y = "Assunto"
  ) +
  decJ::theme_decJ(x_num= TRUE)

```

Uma vez mapeado o "o quê" — os temas que dominam o universo das ADPFs —, a análise se volta para o "quem": os membros do Tribunal responsáveis por conduzir esses processos. A forma como o Supremo Tribunal Federal processa essa avalanche de demandas de alta complexidade política não é homogênea, sendo crucial entender como a carga processual se distribui entre os ministros e se há concentração de relatorias, um fator que pode influencia diretamente o andamento e o destino das arguições.

```{r, adpf-3}
#| eval: false

clean_processos |>
  dplyr::select(classe, numero, relator_atual, data_autuacao) |>
  dplyr::filter(classe == "ADPF", lubridate::year(data_autuacao) >= 2014 & lubridate::year(data_autuacao) <= 2024) |>
  dplyr::distinct() |>
  tidyr::drop_na(relator_atual) |> 
  dplyr::group_by(relator_atual) |>
  dplyr::summarise(n = dplyr::n()) |>
  dplyr::ungroup() |>
  dplyr::filter(relator_atual != "MINISTRO PRESIDENTE")

```

No que tange aos ministros relatores das arguições, a média de relatorias por ministro é de aproximadamente 58,6 processos, no entanto com uma alta variabilidade. Por exemplo, a Ministra Cármen Lúcia relata 91 processos, enquanto o Min. Flávio Dino apenas 23. Isso se dá, obviamente, pelo tempo de tribunal. Além do fato de que os dados considerando o relator atual do processo, e não o relator inicial. Isso quer dizer, quando um ministro se aposenta sem que os processos tenham encerrado, é designado um novo relator – é esse novo relator que recebe o dado. Observa-se que os Ministros Celso de Mello e Marco Aurélio possuem de 2014 a 2024 apenas 27 e 31 processos, respectivamente.

A constatação de uma distribuição achatada das relatorias leva naturalmente à pergunta seguinte: essa concentração de poder processual impacta a celeridade dos julgamentos? Deixando a análise estática da distribuição de casos, o estudo avança para uma perspectiva dinâmica, buscando mensurar o tempo de vida de uma ADPF dentro do Tribunal. É preciso, primeiramente, estabelecer uma linha de base para entender quanto tempo, em média, uma arguição leva para ser concluída, antes de investigar os fatores que podem acelerar ou retardar esse processo.

Assim com as ações de controle concentrado em geral, as ADPF possuem tempo próprio de resposta pelo STF cujos prazos podem ser influenciados a depender de diferentes fatores. No momento, analisa-se em relação a um modelo nulo – independentemente de qualquer variável, em relação ao relator e em relação ao tipo de legitimado.


```{r, adpf-surv-4}
#| echo: false

processos_surv <- clean_processos |>
  dplyr::select(classe, numero, data_autuacao, data_baixa) |>
  dplyr::filter(classe == "ADPF") |>
  dplyr::distinct() |>
  dplyr::mutate(
    evento = ifelse(!is.na(data_baixa), 1 , 0)
  ) |>
  tidyr::replace_na(list(data_baixa = lubridate::ymd("2025-06-06"))) |>
  dplyr::mutate(
    tempo = lubridate::interval(data_autuacao, data_baixa) / lubridate::ddays(1)
  )

# Cria o modelo nulo
estimador_km <- survfit(Surv(tempo, evento) ~ 1, data = processos_surv)

# Salva o modelo nulo
saveRDS(estimador_km, "DATA/MODELOS/modelo_01.rds")

m <- estimador_km |> broom::glance() |> dplyr::pull(median) |> lubridate::ddays() / lubridate::dyears(1)
m <- m |> round(2)
```

O modelo nulo para um conjunto de 1217 processos, considerando que em 995 ocorreram o evento de interesse e 222 casos censurados (quando o processo não foi concluído ainda) indica que a mediana do tempo de sobrevivência foi de 746 dias, ou seja, metade das ADPF da amostra levaram aproximadamente 2,04 anos para serem baixadas.

```{r, fig-6}
#| fig-cap: "Curva de Sobrevivência de Kaplan-Meier: sobrevivência de uma arguição de descumprimento de preceito fundamental"
#| fig-width: 12
#| fig-height: 8
#| fig-dpi: 600
#| echo: false

rm(m)

ggsurvplot(
  estimador_km,
  data = processos_surv,
  pval = FALSE,
  conf.int = FALSE,
  surv.median.line = "hv",
  # risk.table = TRUE,
  xlab = "Tempo (dias)",
  ylab = "Probabilidade de Sobrevivência",
  palette = cores[4],
  ggtheme = decJ::theme_decJ()
)

decJ::save_decJ("PLOT/figura_6", l = 24, dpi = 300)
```

Saber que metade das ADPFs é encerrada em pouco mais de dois anos oferece um panorama geral valioso, mas oculta as variações significativas que existem caso a caso. O que explica por que algumas ações são decididas em meses, enquanto outras aguardam anos? O primeiro fator a ser testado é a influência do ministro relator. Utilizando o modelo de riscos proporcionais de Cox, é possível ir além da média e quantificar o efeito que cada relator individualmente exerce sobre a celeridade processual. A partir desse ponto, considere que estão sendo avaliadas apenas as ADPF ajuizadas entre 2014 e 2024, e não mais sobre todo o período. 

```{r, adpf-surv-7}
#| echo: false

processos_surv <- clean_processos |>
  dplyr::select(classe, numero, data_autuacao, data_baixa, relator_atual) |>
  tidyr::drop_na(relator_atual) |>
  dplyr::filter(classe == "ADPF", lubridate::year(data_autuacao) >= 2014 & lubridate::year(data_autuacao) <= 2024, relator_atual != "MINISTRO PRESIDENTE") |>
  dplyr::distinct() |>
  dplyr::mutate(
    evento = ifelse(!is.na(data_baixa), 1 , 0)
  ) |>
  tidyr::replace_na(list(data_baixa = lubridate::ymd("2025-06-06"))) |>
  dplyr::mutate(
    tempo = lubridate::interval(data_autuacao, data_baixa) / lubridate::ddays(1)
  )

m_cox <- coxph(Surv(tempo, evento) ~ relator_atual, data = processos_surv)

# Salva o modelo
saveRDS(m_cox, "DATA/MODELOS/modelo_02.rds")
```

A @tbl-adpf-surv-8 representa os resultados da regressão de Cox analisando o tempo de baixa de cada processo em razão de cada relator, tomando como referência o Min. Alexandre de Moraes:

```{r, tbl-adpf-surv-8}
#| tbl-cap: "Modelo de Cox de uma análise de sobrevivência das ADPF em relação ao ministro relator"
#| echo: false

m_cox_broom <- broom::tidy(m_cox)
m_cox_broom |>
  dplyr::mutate(HR = exp(estimate)) |>
  dplyr::mutate(
    dplyr::across(2:6, ~{round(.x, 2)})
  ) |>
  writexl::write_xlsx("DATA/EXCEL/modelo_02.xlsx")

m_cox |>
  broom::tidy() |>
  dplyr::mutate(
    term = stringr::str_remove_all(term, "relator_atual"),
    HR = exp(estimate)) |>
      gt() |>
  fmt_number(
    columns = everything(),
    decimals = 2,
    dec_mark = ",",
    sep_mark = "."
  ) |>
  tab_options(
    # Remove a borda superior e inferior da tabela
    table.border.top.style = "hidden",
    table.border.bottom.style = "hidden",
    # Adiciona uma linha sólida abaixo do cabeçalho
    column_labels.border.bottom.style = "solid",
    column_labels.border.bottom.width = px(2),
    # Remove as linhas verticais
    column_labels.vlines.style = "hidden",
    table_body.vlines.style = "hidden",
    # Adiciona uma linha sólida na parte inferior do corpo da tabela
    table_body.border.bottom.style = "solid",
    table_body.border.bottom.width = px(2),
    # Remove as linhas horizontais do corpo da tabela
    table_body.hlines.style = "hidden",
    # Centraliza o título da tabela
    heading.align = "center",
    # Posiciona a nota de rodapé
    source_notes.padding = px(10)
  ) |>
  # Alinhar os cabeçalhos das colunas ao centro
  cols_align(
    align = "center",
    columns = everything()
  )
```

A análise dos resultados do modelo de regressão de Cox, demonstra que a variável relator possui um impacto estatisticamente significante na taxa de conclusão das ADPFs. Este resultado global sublinha a relevância do papel do ministro relator na dinâmica processual e na efetividade da judicialização da política, indicando que a identidade do magistrado não é um fator neutro na temporalidade da tramitação das ações. 

Observa-se uma heterogeneidade notável entre os ministros no que tange à taxa de conclusão das ADPFs. Ministros como André Mendonça (HR = 0.21, p = 0,00) e Cristiano Zanin (HR = 0.20, p = 0) apresentam os menores riscos, indicando uma taxa de conclusão significativamente mais baixa para as ADPFs sob sua relatoria. Isso implica que as ações sob a responsabilidade desses ministros tendem a ter um tempo de sobrevivência consideravelmente maior, ou seja, demoram mais para serem concluídas, em comparação com a referência. Outros ministros com HR significativamente abaixo de 1 incluem Flávio Dino (HR = 0.36), Luiz Fux (HR = 0.40), Nunes Marques (HR = 0.46), Edson Fachin (HR = 0.58), Gilmar Mendes (HR = 0.69) e Luís Roberto Barroso (HR = 0.69). Para esses magistrados, a taxa de conclusão das ADPFs é igualmente inferior à da referência, embora em magnitudes variadas. Essa constatação sugere que a gestão processual, a complexidade dos casos que lhes são distribuídos ou até mesmo a filosofia jurídica de cada relator podem influenciar diretamente a celeridade ou a morosidade na resolução dessas importantes ações de controle concentrado de constitucionalidade.

Em contraste, alguns ministros não demonstram um impacto estatisticamente significativo na taxa de conclusão das ADPFs ou seus riscos se aproximam de 1, indicando que a duração das ações sob sua relatoria não difere substancialmente da média ou da categoria de referência. Este grupo inclui Ministros como Cármen Lúcia (HR = 1,10, p = 0,53), Celso de Mello (HR = 1,19, p = 0,44), Dias Toffoli (HR = 0,80, p = 0,19), Marco Aurélio (HR = 0.79, p = 0.28) e Ricardo Lewandowski (HR = 1.33, p = 0.14). Embora Ricardo Lewandowski apresente um risco acima de 1, sugerindo uma taxa de conclusão potencialmente mais alta, o p-valor associado indica que essa diferença não é estatisticamente significativa. Da mesma forma, a Ministra Rosa Weber apresenta um risco abaixo de 1, mas seu p-valor, embora próximo da significância, não permite inferir um impacto estatisticamente distinto. A ausência de significância estatística para esses relatores sugere que, para as ADPFs sob sua responsabilidade, a dinâmica de tramitação se alinha mais com o padrão geral observado, sem acelerações ou desacelerações pronunciadas que possam ser atribuídas unicamente à sua atuação como relator.


```{r, adpf-surv-9}
#| echo: false
rs_mcox <- cox.zph(m_cox, terms = FALSE)
```

A análise demonstra, portanto, que a identidade do relator é uma variável-chave na equação da celeridade processual. Contudo, para além das características individuais dos julgadores, existem mecanismos processuais internos ao Tribunal que são projetados para influenciar o ritmo dos julgamentos. Dentre eles, destaca-se a aplicação do rito abreviado. A investigação se volta agora para este fator, buscando determinar se sua utilização cumpre, na prática, a promessa de acelerar a entrega da prestação jurisdicional.

Outra observação possível diz respeito a influência do rito abreviado para o prazo de julgamento da ADPF.  Primeiramente, é preciso destacar que o rito abreviado não está previsto na Lei nº 9882/1999 – que regulamenta a ADPF, mas é amplamente utilizado de modo genérico no controle concentrado, embora só esteja previsto na regulamentação da ADI, ADO e ADC. Segundo esse rito, havendo medida cautelar, o relator, após prazo de dez dias para informações e cinco dias para manifestação do Advogado-Geral da União e o Procurador-Geral da República, pode submeter o processo direto ao plenário para julgar definitivamente a ação - sem a necessidade de avaliar a liminar previamente.

```{r adpf-rito-1}
#| include: false

clean_processos |>
  dplyr::select(classe, numero, tem_rito_art_12, data_autuacao) |>
  dplyr::filter(
    classe == "ADPF",
    lubridate::year(data_autuacao) >= 2014 & lubridate::year(data_autuacao) <= 2024
  ) |>
  dplyr::distinct() |>
  dplyr::group_by(tem_rito_art_12) |>
  dplyr::summarise(n = dplyr::n())

```

No escopo dos processos analisados, cerca de 136 processos adotaram o rito abreviado. Mas, o rito abreviado reduz o tempo de julgamento da ação?

```{r, fig-adpf-rito-2}
#| fig-cap: "Curva de Sobrevivência de Kaplan-Meier: sobrevivência de uma arguição de descumprimento de preceito fundamental ajuizada entre 2014-2024 em relação ao rito abreviado"
#| fig-width: 12
#| fig-height: 8
#| fig-dpi: 600
#| echo: false

processos_surv <- clean_processos |>
  dplyr::select(classe, numero, data_autuacao, data_baixa, tem_rito_art_12) |>
  dplyr::filter(classe == "ADPF", lubridate::year(data_autuacao) >= 2014 & lubridate::year(data_autuacao) <= 2024) |>
  dplyr::distinct() |>
  dplyr::mutate(
    evento = ifelse(!is.na(data_baixa), 1 , 0)
  ) |>
  tidyr::replace_na(list(data_baixa = lubridate::ymd("2025-06-06"))) |>
  dplyr::mutate(
    tempo = lubridate::interval(data_autuacao, data_baixa) / lubridate::ddays(1)
  )

# Cria o modelo
estimador_km <- survfit(Surv(tempo, evento) ~ tem_rito_art_12, data = processos_surv)

# Salva o modelo
saveRDS(estimador_km, "DATA/MODELOS/modelo_05.rds")

ggsurvplot(
  estimador_km,
  data = processos_surv,
  pval = TRUE,
  conf.int = FALSE,
  surv.median.line = "hv",
  # risk.table = TRUE,
  xlab = "Tempo (dias)",
  ylab = "Probabilidade de Sobrevivência",
  palette = c(cores[4], cores[5]),
  ggtheme = decJ::theme_decJ(),
  legend.labs = c("Não", "Sim"),
  legend.title = "Rito abreviado"
)

decJ::save_decJ("PLOT/figura_7", l = 24, dpi = 300)
```

Os dados apresentam um paradoxo contraintuitivo. A análise de sobrevivência demonstra visualmente que a probabilidade de uma ADPF permanecer "viva" (ou seja, pendente de julgamento) é consistentemente maior para os casos que tramitam sob o rito abreviado (curva laranja, "Sim") em comparação com aqueles que seguem o rito ordinário (curva azul, "Não"). Esta observação visual é quantificada pelos dados de sobrevivência mediana, conforme detalhado na TABELA XX. Uma ADPF que tramita sem o rito do artigo 12 possui um tempo de vida mediano de 572 dias. Em contraste, uma ADPF para a qual o relator adota o rito abreviado apresenta uma mediana de 794 dias — um acréscimo de 222 dias, ou aproximadamente 39%.

```{r, fig-adpf-rito-3}
#| echo: false

m_cox <- coxph(Surv(tempo, evento) ~ tem_rito_art_12, data = processos_surv)

teste_mcox <- cox.zph(m_cox, terms = FALSE)
```

Para corrigir a violação, optou-se por ajustar modelo de Cox com um coeficiente dependente do tempo (*time-dependent coefficient*). Foi incluído um termo de interação entre a variável e uma função linear do tempo. 

```{r, tbl-adpf-rito-4}
#| echo: false

processos_surv$tem_rito_art_12 <- ifelse(processos_surv$tem_rito_art_12 == "Sim", 1, 0)

m_cox <- coxph(
  formula = Surv(tempo, evento) ~ tem_rito_art_12 + tt(tem_rito_art_12),
  data = processos_surv,
  tt = function(x, t, ...) {
    x * t
  }
)

saveRDS(m_cox, "DATA/MODELOS/modelo_06.rds")
```

Este achado inicial desestabiliza a compreensão convencional do procedimento. O que é legalmente designado como um mecanismo de celeridade está, na prática, associado a um tempo de tramitação significativamente mais longo até a decisão final. Tal discrepância entre o propósito do instituto e seu resultado sugere que a denominação "rito abreviado" pode ser um equívoco se interpretada estritamente como sinônimo de rapidez. A verdadeira função do rito do art. 12 parece ser outra, possivelmente ligada à natureza intrínseca dos casos aos quais é aplicado. A decisão de abreviar o rito, ao dispensar a análise liminar em favor de um julgamento de mérito direto, pode ser uma estratégia para gerir a complexidade e a controvérsia, permitindo ao Tribunal um tempo maior para instrução e deliberação antes de proferir uma decisão definitiva, ou até mesmo para o relator se eximir de decidir sobre a medida liminar.

Para além da análise descritiva das curvas de sobrevivência, é imperativo quantificar a magnitude e a significância estatística da associação entre a adoção do rito abreviado e o tempo de tramitação das ADPFs. A primeira especificação do modelo, apresentada como "Modelo 1" na TABELA XX, trata o efeito do rito como constante ao longo de toda a vida do processo.


Os resultados deste modelo confirmam a impressão deixada pela análise das medianas. O coeficiente associado à variável ter rito abreviado tem sinal negativo ($\beta_{tem\_rito\_art\_12Sim}=-0,2136$), indicando que a doação do rito está associada a uma redução no risco de conclusão do processo e, de modo mais intuitivo, a razão de riscos de um processo com o rito abreviado é de 0,8077. Isto é, ao adotar o rito abreviado, a ADPF tem uma redução de 19,23% na probabilidade diária de resolução se comparada com uma ADPF em que não foi adotado o rito.

A robustez do modelo e a validade depende da premissa de que os riscos são proporcionais, portanto, as curvas de sobrevivência deveriam divergir e convergir de forma mais ou menos paralela, sem se cruzarem. Todavia, conforme se visualiza na FIGURA 7, as curvas se cruzam, indicando que a premissa dos riscos proporcionais foi violada. A análise dos resíduos de Schoenfeld confirmaram a violação da premissa – ou seja, adotar o rito abreviado não possui o mesmo efeito sobre o evento ao longo do tempo.

Diante disso, a abordagem adequada para tal é um modelo com covariáveis dependentes do tempo, que permite que o efeito do procedimento mude ao longo da "vida" do processo. Isso é alcançado pela inclusão de um termo de interação entre a variável do rito e uma função do tempo. O Modelo 2, detalhado na TABELA XX, implementa essa abordagem.


Neste modelo mais completo, o coeficiente da variável ter rito do art. 12 representa o efeito inicial do rito, no tempo t\ =\ 0. A razão de riscos instantânea nesse caso é de 0,48. Isso revela que, no início de sua tramitação, uma ADPF sob o rito abreviado tem menos da metade da probabilidade de ser concluída em comparação com uma ação em rito ordinário.

O segundo coeficiente crucial é o do termo de interação, que é positivo e altamente significativo (0,0007168), ou seja, para cada dia que passa, o logaritmo da razão de riscos aumenta em 0,0007168. Em termos substantivos, a “desvantagem” temporal imposta pelo rito abreviado não é permanente, ela diminui progressivamente. Esta dinâmica conecta-se diretamente a teorias de comportamento judicial estratégico. Esse achado possui implicações para a compreensão do STF, evidenciando que o Tribunal atua não apenas como árbitro constitucional passivo, mas como ator político estratégico e uma instituição de governança, que utiliza das regras processuais de forma discricionária para gerir o tempo das suas decisões, controlar a agenda política e modular o impacto de seus julgamentos.

Em uma análise preliminar, o rito abreviado é um ato de judicial statecraft, por meio do qual o tempo deixa de ser um indicador de ineficiência para se tornar um recurso estratégico, utilizado para gerir conflitos, absorver pressões políticas e construir decisões mais robustas e legítimas.

No entanto, o resultado do processo pode ter influência sobre o tempo do seu término. Parece óbvio que processos sem resolução de mérito terminam antes do que os que tem o seu mérito resolvido. A análise sobre o rito abreviado acima possui essa limitação inicial, ela não explora o resultado – que será analisado posteriormente.

Finalmente, é possível verificar o tempo de encerramento da arguição em relação ao seu resultado. Primeiro, é interessante observar que boa parte das arguições sequer são julgadas pelo STF, sendo extintas sem resolução de mérito. Porém, quando são julgadas, um grande número é bem-sucedido. Das ações encerradas, 479 foram julgadas sem resolução de mérito (incluindo as prejudicadas), e as que tiveram mérito julgado 37 foram improcedentes, 124 procedentes e 51 parcialmente procedentes. A @fig-8 ilustra essa relação.


```{r, dec-trata-adpf}
#| echo: false

clean_decisoes_final <-
  clean_decisoes |>
  dplyr::filter(classe == "ADPF", numero %in% adpf_rec$numero, subgrupo == "Decisão Final") |>
  dplyr::mutate(
    resultado = dplyr::case_when(
      andamento_agrupado == "Procedente" ~ "Procedente",
      andamento_agrupado == "Improcedente" ~ "Improcedente",
      andamento_agrupado == "Procedente em parte" ~ "Procedente em parte",
      andamento_agrupado == "Prejudicado" ~ "Prejudicado",
      TRUE ~ "Sem mérito"
    )
  )

clean_decisoes_final_pt2 <- clean_decisoes_final |>
  dplyr::filter(
    resultado == "Procedente" | resultado == "Improcedente" | resultado == "Procedente em parte"
  ) |>
  dplyr::select(classe, numero, resultado) |>
  dplyr::distinct() |>
  dplyr::mutate(numero = as.numeric(numero))

clean_decisoes_final_pt3 <- clean_decisoes_final |>
  dplyr::filter(resultado == "Prejudicado") |>
  dplyr::select(classe, numero, resultado) |>
  dplyr::distinct() |>
  dplyr::mutate(numero = as.numeric(numero))

adpf_rec_teste <- adpf_rec |>
  dplyr::left_join(
    clean_decisoes_final_pt2,
    by = dplyr::join_by(numero)
  ) |>
  dplyr::left_join(
    clean_decisoes_final_pt3,
    by = dplyr::join_by(numero),
    keep = FALSE,
    relationship = "one-to-one"
  )

adpf_rec_teste <- adpf_rec_teste |>
  mutate(
    resultado = ifelse(is.na(resultado.x), resultado.y, resultado.x)
  ) |>
  dplyr::select(numero, resultado)


decisoes_final <- adpf_rec_teste
decisoes_final$numero <- as.numeric(decisoes_final$numero)
# legitimados_adpf$numero <- legitimados_adpf$numero |> as.numeric()

rm(clean_decisoes_final_pt2, clean_decisoes_final_pt3, adpf_rec_teste)

processos_resultado <- clean_processos |>
  dplyr::filter(classe == "ADPF", numero %in% adpf_rec$numero) |>
  dplyr::select(
    numero, data_autuacao, data_baixa, tem_rito_art_12, em_tramitacao
  ) |>
  dplyr::distinct() |>
  dplyr::mutate(numero = as.numeric(numero)) |>
  dplyr::left_join(
    decisoes_final,
    by = "numero"
  ) |>
  dplyr::mutate(resultado = dplyr::case_when(
    em_tramitacao == "Não" & !is.na(resultado) ~ resultado,
    em_tramitacao == "Não" & is.na(resultado) ~ "Sem mérito",
    em_tramitacao == "Sim" ~ "Sem julgamento"
  ))

rm(decisoes_final, clean_decisoes_final)
```

```{r, fig-8}
#| echo: false
#| fig-cap: "Resultado das arguições de descumprimento de preceito fundamental"

processos_resultado |>
  dplyr::group_by(resultado) |>
  dplyr::summarise(n = dplyr::n()) |>
  ggplot() +
  geom_col(aes(x = resultado, y = n), fill = cores[4]) +
  scale_y_continuous(expand = c(0,0), limits = c(0, 450)) +
  labs(
    x = "Resultado",
    y = "Número de processos"
  ) +
  decJ::theme_decJ(y_num = TRUE)

decJ::save_decJ("PLOT/figura_8.png", l = 24, dpi = 300)
```

```{r dec-surv-1}
processos_surv <- processos_resultado |>
  dplyr::mutate(
    evento = ifelse(!is.na(data_baixa), 1 , 0)
  ) |>
  tidyr::replace_na(list(data_baixa = lubridate::ymd("2025-06-06"))) |>
  dplyr::mutate(
    tempo = lubridate::interval(data_autuacao, data_baixa) / lubridate::ddays(1)
  ) |>
  dplyr::filter(em_tramitacao == "Não") |>
  dplyr::select(-em_tramitacao)

# Cria o modelo
estimador_km <- survfit(Surv(tempo, evento) ~ resultado, data = processos_surv)

# Salva o modelo
saveRDS(estimador_km, "DATA/MODELOS/modelo_05.rds")

m_cox <- coxph(Surv(tempo, evento) ~ resultado, data = processos_surv)

teste_mcox <- cox.zph(m_cox, terms = FALSE)

```

```{r}
dummies <- model.matrix(~ resultado, data = processos_surv)
dummies <- dummies[, -1]
processos_surv_tt <- cbind(processos_surv, dummies)


modelo_corrigido_final <- coxph(
  formula = Surv(tempo, evento) ~ resultadoPrejudicado + resultadoProcedente + 
                                  `resultadoProcedente em parte` + `resultadoSem mérito` +
                                  tt(resultadoPrejudicado) + tt(resultadoProcedente) + 
                                  tt(`resultadoProcedente em parte`) + tt(`resultadoSem mérito`),
  data = processos_surv_tt,
  tt = function(x, t, ...) {
    x * log(t) 
  }
)
```


## Considerações parciais

O expressivo aumento no ajuizamento de Arguições de Descumprimento de Preceito Fundamental (ADPF) na última década, com um pico acentuado entre 2014 e 2024, evidencia a consolidação deste instrumento como um palco central para a judicialização da política no Brasil. Este fenômeno, correlacionado a eventos como a Operação Lava Jato, crises institucionais e a pandemia de COVID-19, sugere que o STF passou a ser instado a arbitrar não apenas sobre a constitucionalidade de normas, mas sobre decisões políticas cruciais. O uso crescente pode indicar uma percepção de que os canais políticos tradicionais são insuficientes para lidar com impasses institucionais e violações de direitos, estabelecendo um "novo normal" na dinâmica entre os poderes.

A análise da celeridade processual das ADPFs revela que o tempo de julgamento é fortemente influenciado pela identidade do ministro relator, e, para além do relator, mecanismos processuais e a identidade do autor da ação também influenciam a tramitação da ADPF, mas de forma não-linear. O rito abreviado, por exemplo, não funciona como um acelerador constante. Seu efeito é dependente do tempo: embora não impacte a celeridade inicial, ele se mostra útil para acelerar o julgamento de ações que persistem por longos períodos. Da mesma forma, a análise por legitimado não aponta uma preferência clara de julgamento, mas uma demora generalizada, com processos do Presidente da República sendo os mais lentos e os de partidos políticos e entidades sindicais seguindo um padrão similar entre si.

A análise dos resultados das ações revela uma faceta crucial da atuação do STF: o poder estratégico do controle de pauta. Uma proporção expressiva das ADPFs encerradas é extinta sem resolução de mérito, com destaque para o elevado número de ações julgadas prejudicadas. Este fenômeno, já mapeado como um "poder oculto" do Tribunal, sugere que a deliberação sobre o momento do julgamento pode levar à perda de objeto da causa. A análise de sobrevivência corrobora essa dinâmica, ao demonstrar que a mediana de tempo para o encerramento de processos julgados com resolução de mérito é significativamente maior do que para aqueles extintos sem essa análise.

Em suma, a pesquisa demonstra que o tempo judicial na seara da ADPF não é um fator técnico-burocrático, mas uma variável eminentemente política. A celeridade é moldada por uma complexa interação entre a atuação individual dos ministros, a aplicação de ritos processuais, a natureza dos proponentes e, crucialmente, pela decisão estratégica de enfrentar ou não o mérito da causa. A grande clivagem temporal não está entre os diferentes resultados de mérito, mas sim entre decidir e não decidir. Fica evidente, portanto, que o Supremo Tribunal Federal gerencia a judicialização da política não apenas pelo conteúdo de suas decisões, mas pelo domínio sobre o seu próprio calendário.
